【裁判字號】    97,簡上,56
【裁判日期】    971104
【裁判案由】    給付票款
【裁判全文】
臺灣板橋地方法院民事判決              97年度簡上字第56號
上  訴  人  北星圖書事業股份有限公司
                      通訊址：臺北縣永和市○○路458號5樓
法定代理人  乙○○
訴訟代理人  蘇清文律師
            溫思廣律師
視同上訴人  視傳文化事業有限公司
法定代理人  丁○○
被上訴人    合作金庫商業銀行股份有限公司
法定代理人  甲○○
訴訟代理人  丙○○
上列當事人間請求給付票款事件，上訴人對於中華民國96年11月
1 日本院板橋簡易庭96年度板簡字第2888號第一審判決提起上訴
，經本院於97年10月21日言詞辯論終結，判決如下：
    主      文
原判決廢棄。
被上訴人在第一審之訴及假執行之聲請均駁回。
第一、二審訴訟費用由被上訴人負擔。
    事實及理由
壹、程序方面：
一、按訴訟標的對於共同訴訟之各人必須合一確定者，共同訴訟
    中一人之行為有利益於共同訴訟人者，其效力及於全體；不
    利益者，對於全體不生效力，民事訴訟法第56條第1 款定有
    明文。故債權人以各連帶債務人為共同被告提起給付之訴，
    共同被告中之一人對於第一審命其連帶給付之判決提起上訴
    者，倘其提出非基於其個人關係之抗辯為有理由，其訴訟標
    的對於共同被告之各人即屬必須合一確定，依民事訴訟法第
    56條第1 項第1 款規定，其上訴之效力及於未提起上訴之其
    他共同被告（最高法院86年台上字第3524號判決意旨參照）
    。本件原審判命北星圖書事業股份有限公司（下稱北星公司
    ）及視傳文化事業有限公司（下稱視傳公司）應負連帶給付
    責任，北星公司就其受敗訴判決部分，提起上訴，經核其上
    訴理由屬非基於個人關係之抗辯，且有利於共同訴訟人，效
    力應及於視傳公司，故視傳公司雖未提起上訴，仍應視為上
    訴而列為本件上訴人，先予敘明。
二、本件視同上訴人視傳文化事業有限公司（下稱視傳公司）經
    合法通知，未於言詞辯論期日到場，核無民事訴訟法第386
    條所列各款情形，爰依被上訴人之聲請，由其一造辯論而為
    判決。
貳、實體方面：
一、被上訴人主張：
  (一)視同上訴人視傳公司自民國95年1 月26日起陸續向被上訴人
    借款共計新臺幣（下同）1,865 萬元，嗣先後於95年5 月2
    日、95年5 月11日、95年6 月28日及95年7 月18日將如附表
    所示由上訴人北星公司所簽發、面額各為597,520 元、420,
    000 元、680,000 元、218,500 元及893,000 元之支票5 紙
    （下稱系爭支票）背書轉讓予被上訴人以借款，同時出示統
    一發票存根聯之交易憑證，證明系爭支票為商品銷售之合法
    交易行為所取得，並將該等支票填載於「申請墊付國內票款
    票據明細表」內，且註明：「本表所列票據兌現時，請存入
    貴庫所設立○○存款第○○號墊付本公司票款融資備償專戶
    ，作為向貴庫所負一切債務之擔保，該專戶非經  貴庫同意
    ，絕不提領，並授權  貴庫得逕行轉帳抵償本公司（本人）
    向貴庫借款及所負一切債務，絕無異議。」。而被上訴人以
    經營金融資金往來為主要業務，每日收取及提示之票據不下
    千張，經交換後獲付款及不獲付款之金額均難以計數，若被
    上訴人於背書受讓支票後均以被上訴人名義提示票據，而僅
    由票據交換所獲致當日票據獲付款及不獲付款之總金額而不
    加以逐一分辨，則難以區辨各個單一支票是否兌現，故被上
    訴人及與被上訴人同屬經營金融資金往來之金融同業，均以
    同樣方式，由借款人開立借款人名義之備償專戶，再以該專
    戶提示票據，則各單筆支票是否兌現即一目瞭然，自不得以
    該專戶名稱認定執票人為備償專戶之借款人，執票人仍係受
    讓票據之被上訴人。
  (二)被上訴人於前揭時間即經視傳公司背書轉讓系爭支票，自已
    取得系爭票據權利，依票據法第5 條第1 項、第126 條、第
    13條、第14條第1 項之規定，上訴人北星公司自應負發票人
    責任，且不得以原因關係之抗辯對抗直接前後手以外之執票
    人。惟系爭支票經被上訴人屆期提示，遭於提示期限經過後
    撤銷付款委託而未獲付款，爰依票據法律關係請求上訴人連
    帶如數給付（原審判命上訴人及視同上訴人連帶如數給付，
    上訴人北星公司不服，提起上訴）。
  (三)併為答辯聲明：上訴駁回。
二、上訴人北星公司則以：
  (一)本件帳號000000000 號之備償專戶為視同上訴人視傳公司所
    開立，此觀該帳戶之國內票款融資備償專戶活期存款印鑑上
    ，蓋有視傳公司之印鑑章，即可證明。且由系爭支票背面提
    示人付款帳號之記載可知，視傳公司將系爭支票存入視傳公
    司所有之帳號000000000 號帳戶託收，經提示遭退票後被上
    訴人始將票據存入被上訴人之帳號000000000 號帳戶提示，
    亦可證明上開000000000 號帳戶並非被上訴人所有。再者，
    視傳公司「申請墊付國內票款票據明細表」上方記載：「存
    入合作金庫銀行城東分行墊付視傳文化事業有限公司國內票
    款融資備償專戶」之字樣，下方亦有「該專戶非經貴庫同意
    ，絕不提領」等字樣，約定限制帳戶所有人提領之權利；且
    被上訴人於鈞院96年度簡上字第160 號給付票款事件（下稱
    本院另案）中並自認就該備償帳戶存款有支付利息給視傳公
    司，且餘款屬視傳公司所有，益證上開備償專戶之帳戶為視
    傳公司所有。況鈞院96年度簡上字第160 號給付票款事件確
    定判決已認定上開帳號000000 000之帳戶為視傳公司所有，
    此一事實為確定判決既判力所及，或至少發生爭點效，應逕
    採為判決之基礎，被上訴人不得再為歧異之主張。
  (二)視同上訴人視傳公司係以系爭支票為擔保向被上訴人申請融
    資貸款，並設置系爭備償專戶處理相關票款收兌及抵償墊款
    ，此由系爭支票背面均載有「視傳文化事業有限公司國內票
    款融資備償專戶0000000000000 」等字及前開「申請墊付國
    內票款票據明細表」可證。而所謂「委任取款背書」，須基
    於委任取款之意思，記載委任取款之字樣並背書轉讓票據；
    惟綜觀系爭票據之記載，並無任何委任取款之字樣，故視傳
    公司之背書並非委任取款背書。從而，被上訴人係受委託「
    保管託收」系爭支票，其以受託取款人之地位提示，並將提
    示取得支票款存入視傳公司自己之帳號000000000 號帳戶，
    再由該帳戶抵銷視傳公司對被上訴人之債務，被上訴人並不
    因此取得票據上權利，被上訴人主張其取得系爭票據權利，
    屬變態事實，應負舉證責任。
  (三)退步言之，縱（假設）被上訴人取得系爭票據權利，上訴人
    北星公司亦得以自己與被上訴人之前手（即視傳公司）間所
    存抗辯事由對抗被上訴人，蓋由系爭5 紙票據背面提示帳戶
    之記載，可知票據均先存入視傳公司000000000 號帳戶提示
    ，於遭退票後，被上訴人始再存入000000000 號帳戶，則假
    使被上訴人有取得票據，亦係提示付款後取得，僅有通常債
    權讓與之效力。另由系爭支票之退票理由單觀之，系爭支票
    係於支票發票日屆至少則19日，多則91日以上始提示，因提
    示期限經過後遭撤銷付款委託而遭退票，足證被上訴人於提
    示期限經過後始取得票據權利，依據最高法院73年度第4次
    民事庭會議決議要旨及票據法第144 條準用第41條第1 項之
    規定，被上訴人僅取得通常債權，又依民法第299 條規定，
    上訴人北星公司可據與視傳公司間之抗辯事項對抗被上訴人
    ，因系爭支票原係上訴人北星公司向視傳公司購買書籍之價
    金，而視傳公司未交付書籍，被上訴人對此亦不爭執，故上
    訴人行使同時履行抗辯權對抗被上訴人，拒絕給付等語，資
    為抗辯。
  (四)併為聲明：1.原判決廢棄。2.被上訴人在第一審之訴及假執
    行之聲請均駁回。
三、視同上訴人視傳公司未於言詞辯論期日到場，亦未提出書狀
    為聲明及陳述。
四、得心證之理由：
  (一)按執票人以委任取款之目的而為背書時，應於支票上記載之
    ，票據法第144 條準用第40條第1 項定有明文（最高法院89
    年度台上字第1108號判決意旨參看）。次按劃平行線支票之
    執票人，如非金融業者，應將該項支票存入其在金融業者之
    帳戶，委託其代為取款，票據法第139 條第3 項亦有明文。
    第按國內金融機構與借款人約定借款人得以一定金額之客票
    持向金融機構借款，由借款人於票據背面背書，約定金融機
    構將借款人持以借款之客票，存入以借款人為名義人之備償
    專戶，由金融機構就備償專戶中之金額與借款人之借款相互
    抵銷或取償，關於借款人交付予金融機構之票據，借款人於
    票據背面之背書究屬轉讓背書、委任取款背書或僅屬委任金
    融機構託收之性質，金融機構是否為執票人，暨金融機構存
    入備償專戶之票據是否仍屬借款人執有，而非金融機構執有
    ，非可一概而論，須視金融機構與借款人間之具體約定而定
    。若金融機構與借款人間並無實際開立備償專戶之合意，亦
    即並未有效成立消費寄託及委任之契約，且借款人係以背書
    轉讓票據之意思，將票據背書轉讓予金融機構，用以清償對
    金融機構所負債務，而金融機構為辨識票據之來源，以辨識
    為目的，以虛擬編碼之號碼註記於票據上或註記於票據提示
    過程中之相關文件上，即令金融機構將該虛擬編碼之號碼稱
    之為備償專戶，仍不生借款人開立備償帳戶之效力，金融機
    構仍屬該票據之執票人。惟若金融機構與借款人間確有開立
    備償專戶之合意，亦即金融機構與借款人間有效成立消費寄
    託及委任之契約，而借款人於客票背面簽名，存入備償專戶
    ，即委由金融機構以借款人成立之備償專戶內提示，且同意
    金融機構得以其對借款人之債權與借款人存入備償專戶之款
    項抵銷，抵銷餘額仍屬借款人所有，金融機構並就借款人在
    備償專戶內之存款給付利息，則借款人將客票交付予金融機
    構委託金融機構以備償專戶名義提示時，即無背書轉讓予金
    融機構之意思，而僅有委由金融機構提示票據之意思，借款
    人雖於票據背面簽名，惟僅有委任金融機構提示之意思。
  (二)本件被上訴人主張視同上訴人視傳公司自95年1 月26日起陸
    續向被上訴人借款共計1,865 萬元，嗣將如附表所示由上訴
    人北星公司所簽發之支票5 紙背書後交付被上訴人以借款，
    同時出示統一發票存根聯之交易憑證，證明系爭支票為商品
    銷售之合法交易行為所取得，惟系爭支票經被上訴人屆期提
    示，遭於提示期限經過後撤銷付款委託而未獲付款之事實，
    有被上訴人提出之本票5 紙、申請墊付國內票款票據明細表
    4 紙、統一發票10紙、如附表所示之支票暨退票理由單各5
    紙，及上訴人提出之視傳公司備償專戶開戶印鑑卡1 紙等影
    本（見原審卷第6 頁以下、本院卷第12頁、第41頁以下）為
    證，且為兩造所不爭執，堪信為真實。
  (三)被上訴人固主張系爭支票係視傳公司先後於95年5 月2 日、
    95年5 月11日、95年6 月28日及95年7 月18日出具申請墊付
    國內票款票據明細表，以系爭支票背書轉讓予被上訴人，而
    向被上訴人借款，同時出示統一發票存根聯之交易憑證，證
    明系爭支票為商品銷售之合法交易行為所取得，且因被上訴
    人以經營金融資金往來為主要業務，每日收取及提示之票據
    不下千張，經交換後獲付款及不獲付款之金額均難以計數，
    若被上訴人於背書受讓支票後均以被上訴人名義提示票據，
    而僅由票據交換所獲致當日票據獲付款及不獲付款之總金額
    而不加以逐一分辨，則難以區辨各個單一支票是否兌現，故
    被上訴人及與被上訴人同屬經營金融資金往來之金融同業，
    均以同樣方式，由借款人開立借款人名義之備償專戶，再以
    該專戶提示票據，則各單筆支票是否兌現即一目瞭然，自不
    得以該專戶名稱認定執票人為備償專戶之借款人，執票人仍
    係受讓票據之被上訴人等語。惟查：
  1.視同上訴人視傳公司係於92年3 月28日在被上訴人開立第64
    55-8號之國內票款融資備償專戶，目的即係「放款備償」，
    此觀被上訴人提出之國內票款融資備償專戶活期存款存款印
    鑑卡影本之記載即明（見本院卷第12頁）；且被上訴人對其
    於本院另案審理時自認其就視傳公司之前開備償專戶均有給
    付利息予視傳公司，如有存款餘額則歸視傳公司所有，被上
    訴人與視傳公司間除印鑑卡及申請墊付國內票款票據明細表
    外，並無其他任何關於備償專戶之合約或約定等情（見本院
    卷第14頁反面），並不爭執；另依被上訴人於本院提出之申
    請墊付國內票款票據明細表上之記載，被上訴人與視傳公司
    間係約定：「本表所列票據兌現時，請存入貴庫所設立○○
    存款第○○號墊付本公司國內票款融資備償專戶，作為向貴
    庫所負一切債務之擔保，該專戶非經貴庫同意，絕不提領，
    並授權貴庫得逕行轉帳抵償本公司（本人）對貴庫借款及所
    負一切債務，絕無異議」，另該明細表上方亦蓋用「存入合
    作金庫銀行城東分行墊付視傳文化事業有限公司國內票款融
    資備償專戶000000000000合作金庫城東分行委託合作金庫分
    行通匯處代收其他支付無效」之印文，系爭支票之票號並記
    載於前開申請墊付國內票款票據明細表上（見本院卷第46、
    49、52、59頁以下），足證被上訴人與視傳公司約定視傳公
    司交付予被上訴人之系爭支票須存入視傳公司於被上訴人開
    立之備償專戶中提示，且其兌現之金額亦須存入視傳公司之
    備償專戶，被上訴人僅得逕以視傳公司備償專戶內之存款與
    被上訴人對視傳公司之債權相抵銷，且視傳公司未得被上訴
    人之同意，不得提領備償專戶內之款項。
  2.又系爭支票係劃有平行線之支票，此觀被上訴人提出之支票
    影本（見原審卷第6 頁以下）即明，是依票據法第139 條第
    3 項之規定，如其執票人非金融機構者，須由執票人存入其
    在金融機構之帳戶內，委託金融機構代為取款，故視傳公司
    於系爭支票背面簽名後交付予被上訴人，視傳公司既未記載
    委任取款背書，該項簽名即非屬票據法上之委任取款背書；
    復核諸系爭支票為平行線支票，被上訴人與視傳公司更約定
    須存入視傳公司之備償專戶內，堪認視傳公司於系爭支票背
    面簽名後交付予被上訴人之行為，係票據法第139 條第3項
    委託金融機構代為取款之行為，再由被上訴人視情形主張以
    視傳公司所欠被上訴人之借款或其他債務，與視傳公司存入
    備償專戶內之款項相抵銷，自不生背書轉讓系爭支票之票據
    權利予被上訴人之效力。況被上訴人仍須就視傳公司備償專
    戶內之餘額給付利息，並得依視傳公司之指示處理備償專戶
    內之餘額，自堪認視傳公司備償專戶內之款項仍屬視傳公司
    所有，是該備償專戶係屬視傳公司之帳戶，至為明確。故被
    上訴人既與視傳公司約定由視傳公司委由被上訴人將系爭支
    票存入視傳公司之備償專戶中，且被上訴人亦須將系爭支票
    存入視傳公司之備償專戶，則視傳公司於系爭支票背面簽名
    並交付予被上訴人之際，即難認有轉讓系爭支票票據權利予
    被上訴人之意思，是被上訴人於收受系爭支票之時，尚無從
    取得系爭支票之票據權利，被上訴人自非系爭支票之執票人
    ，堪以認定。
  (四)再被上訴人於本院審理時主張其係先後於95年5 月2 日、95
    年5 月11日、95年6 月28日及95年7 月18日經視傳公司背書
    轉讓系爭支票之票據權利，惟視傳公司於上開時間並無背書
    轉讓系爭支票之票據權利予被上訴人之意，且視傳公司於彼
    時以後亦無再轉讓系爭支票予被上訴人之行為，自難認以被
    上訴人單純占有系爭支票之事實，遽認被上訴人為系爭支票
    之執票人。另被上訴人雖曾於附表所示之提示日以被上訴人
    之帳戶提示系爭支票未獲付款，惟被上訴人既未經視傳公司
    背書轉讓取得系爭支票之票據權利，即令被上訴人違反其與
    視傳公司間之約定而以被上訴人自己帳戶提示系爭支票，亦
    無從依其提示行行為而取得系爭支票之票據權利。
  (五)綜上所述，視傳公司確有開立上開備償專戶，且視傳公司於
    系爭支票背面簽名並交付予被上訴人之際，係由被上訴人與
    視傳公司約定被上訴人須將系爭支票存入視傳公司之備償專
    戶兌現，被上訴人僅得以其對視傳公司之債權主張與備償專
    戶內之金額抵銷，堪認視傳公司於上開時間在系爭支票之背
    面簽名，並無背書轉讓系爭支票之票據權利予被上訴人之意
    ，而僅係依票據法第139 條第3 項之規定，委託被上訴人代
    為取款，是被上訴人確非系爭支票之執票人。本件被上訴人
    既未舉證證明其為系爭支票之執票人，從而，被上訴人依據
    票據之法律關係，請求視同上訴人視傳公司及上訴人即發票
    人北星公司連帶給付系爭支票所載如附表所示之票款及遲延
    利息，即屬無據，為無理由，不應准許。原審判命上訴人應
    連帶給付被上訴人2,809,020 元，及各如附表所示之提示日
    起至清償日止，按年息百分之六計算之利息，並為假執行之
    宣告，自有未洽。上訴意旨指摘原判決不當，求予廢棄改判
    ，為有理由，自應由本院予以廢棄改判如主文第2 項所示。
  (六)本案事證已臻明確，兩造其餘主張、陳述及所提之證據暨攻
    擊防禦方法，經本院審酌後，認均與本件判決結果不生影響
    ，爰不一一論述，附此敘明。
五、據上論結，本件上訴為有理由，依民事訴訟法第436 條之1
    第3 項、第450 條、第78條，判決如主文。
中    華    民    國    97    年    11    月    4     日
                  民事第二庭    審判長法  官  蕭胤瑮
                                      法  官  陳財旺
                                      法  官  張筱琪
以上正本證明與原本無異
不得上訴
中    華    民    國    97    年    11    月    4     日
                                      書記官  楊璧華
附表：
 ┌──┬────┬────┬────┬───┬────┐
 │編號│發票日  │金    額│票    號│付款人│提示日  │
 ├──┼────┼────┼────┼───┼────┤
 │ 1  │95.09.05│597520元│AT032247│臺灣中│95.12.04│
 │    │        │        │  4     │小企業│        │
 │    │        │        │        │銀行雙│        │
 │    │        │        │        │和分行│        │
 ├──┼────┼────┼────┼───┼────┤
 │ 2  │95.11.15│420000元│AS022008│臺灣中│95.12.04│
 │    │        │        │  2     │小企業│        │
 │    │        │        │        │銀行雙│        │
 │    │        │        │        │和分行│        │
 ├──┼────┼────┼────┼───┼────┤
 │ 3  │95.09.07│680000元│AT032247│臺灣中│95.12.04│
 │    │        │        │  3     │小企業│        │
 │    │        │        │        │銀行雙│        │
 │    │        │        │        │和分行│        │
 ├──┼────┼────┼────┼───┼────┤
 │ 4  │95.09.27│218500元│AT032249│臺灣中│95.12.04│
 │    │        │        │  3     │小企業│        │
 │    │        │        │        │銀行雙│        │
 │    │        │        │        │和分行│        │
 ├──┼────┼────┼────┼───┼────┤
 │ 5  │95.08.30│893000元│AT032247│臺灣中│95.11.30│
 │    │        │        │  2     │小企業│        │
 │    │        │        │        │銀行雙│        │
 │    │        │        │        │和分行│        │
 └──┴────┴────┴────┴───┴────┘


司法院資訊處製作；財團法人民間司法改革基金會備份。
